高雄高等行政法院判決　　　　　　　　　　　　　　　九十一年度訴字第五四七號
　　　　　　　　　　　　　　　.
　　原　　　告　新利鼎生技實業股份有限公司
　　代　表　人　甲○○
　　訴訟代理人　丙○○
　　被　　　告　高雄市政府
　　代　表　人　乙○○市長
　　訴訟代理人　丁○○
　　　　　　　　戊○
右當事人間因食品衛生管理法事件，原告不服行政院衛生署中華民國九十一年五月一
日衛署訴字第○九一○○二三○五九號訴願決定，提起行政訴訟，本院判決如左：
　　主  文
原告之訴駁回。
訴訟費用由原告負擔。
　　事  實
甲、事實概要：
    緣原告因分別於工商時報民國（下同）九十年十月九日第十八版、十月三十一日
    第二十版、十一月八日第三十一版、十一月十三日第二十五版及商業周刊第七三
    四期（二○○一年十二月十七日至十二月二十三日）趨勢生活廣告頁，刊登「命
    ．元素ＧＳ４」產品廣告五則，內容述及．．．該產品是一種刺激腦下垂體分泌
    激素之驅素之驅動體及增加免疫系統功能，．．．只要噴在舌下，就可以刺激腦
    下垂體分泌生長激素等文詞，嚴重誤導消費大眾，經行政院衛生署查獲，移送被
    告所屬衛生局查證結果，確屬原告產品廣告無誤，違規情節屬實，被告乃以原告
    違反食品衛生管理法第十九條第一項規定，依同法第三十二條第一項之規定，裁
    處每一違規行為罰鍰新台幣（下同）三萬元，五次違規行為，合計罰鍰十五萬元
    ，原告不服，提起訴願，遭決定駁回，遂提起本件訴訟。
乙、兩造之聲明：
一、原告聲明求為判決：原處分及訴願決定均撤銷。
二、被告聲明求為判決：原告之訴駁回。
丙、兩造之陳述：
一、原告主張之理由
（一）原告經衛生署核定之食字號食品是「命元素」液，含有谷胱英文簡稱。
      生技研發是國家新興重要產業，因此傳播媒體對生技產業報導亦常見諸報章雜
      誌，原告為生技產品研發公司，並未提供任何「命元素」產品涉及療效或誤
      導民眾之文字資料給記者，記者針對生技產業的趨勢有關生長激素抗老化及增
      加免疫系統功能報導刊登之文章與本產品並無關聯，其刊登前並未與原告核稿
      ，因此刊登之報導並不是原告事先所能掌握。又原告產品「命元素」經衛生
      署核定為口服液，經由口服使用，並非噴於舌下，被告對報章雜誌報導，不應
      咬文嚼字、斷章取義。該報導為記者針對台灣生物科技新聞採訪報導，並非原
      告公司之廣告，被告未向該報導之記者查證，遽下結論謂「本府衛生局調查結
      果，確屬該公司產品廣告無誤」，不知所謂調查結果依據如何而來？並不符合
      法律講求事實，始能認定是否違反規定的前提。被告處分之理由，應屬牽強，
      不應認定原告有違規之事實。
（二）原告申請之二項專利為「谷胱複相多層膜微脂體系統」與「複相多層膜微
      脂體滴丸口腔粘膜吸收系統」，分別是研究有關抗老化成份「谷胱」與「
      IGF-1」，另外原告由經濟部技術處鼓勵中小企業開發新技術計畫核定補助研
  　　究名稱「鹿茸萃取水溶液之微脂粒製造及包覆率研究」，亦是針對人體分泌「
 　　 生長激素」抗老化及增加免疫系統功能研究，記者於報章雜誌針對生技產業的
      研發趨勢，就有關「生長激素」抗老化及增加免疫系統功能報導並無不妥，同
      時介紹生技公司產品乃廣告媒體化，亦常見諸報端。
二、被告主張之理由：
（一）按「對於食品、食品添加物或食品用洗潔劑所為之標示、宣傳或廣告，不得有
      不實、誇張或易生誤解之情形。」「違反第十九條第一項規定者，處新台幣三
      萬元以上十五萬元以下罰鍰．．．。」為食品衛生管理法第十九條第一項及第
      三十二條第一項前段所明定。又有關食品廣告標示詞句涉及虛偽、誇張或醫藥
      效能之認定，行政院衛生署曾於八十八年七月三十一日以衛署食字第八八○三
      七七三五號公告：「總說明：一、．．．。四、各級衛生機關對於可能涉嫌違
      規之產品，應視個案所傳達消費者訊息之整體表現，包括文字敘述、產品品名
      、圖案、符號等，綜合研判，切勿咬文嚼字，以達毋枉毋縱之管理目標」。又
      依行政院衛生署九十一年一月十六日衛署食字第○九一○○一三二二○號釋示
      ：「．．．該項產品屢次被查獲刊登違法廣告宣稱是一種刺激腦下垂體分泌生
      長激素之驅動體及增加免疫系統功能，只要噴在舌下，就可以刺激腦下垂體分
      泌生長激素，嚴重誤導消費大眾．．．。」被告所屬衛生局對於違規廣告之認
      定，並非僅單憑數個字眼就加以認定，而係就個案所欲傳達消費者訊息之整體
      表現，包括文字敘述、產品品名、圖案、符號等綜合研判後，再據以認定，合
      先敘明。
（二）原告雖訴稱：原告並未提供任何命的元素產品涉及療效或誤導民眾之文字資料
      給記者，記者針對生技產業的趨勢，報導刊登之文章與本產品並無關聯云云，
      惟依據行政院衛生署七十四年八月三十一日衛署食字第五四七一九一號函釋示
      「報社記者自行報導違規食品廣告，而非食品廠商直接委託刊登，但依經驗法
      則，廠商如無提供資料，記者應無法憑空捏造，參照本署六十八年六月六日衛
      署藥字第二二一一八五號函送藥物、食品、化妝品廣告第十四次聯席會報決議
      事項五：「報社以工商服務報導方式刊登『健康食品』宣傳文字，其內容涉及
      醫療效能，應由廠商連帶負責，依法處辦。」，原告之理由顯係推諉之詞，不
      足採信。又被告所屬衛生局約談原告負責人指派之代理人林詠婕，渠亦坦稱「
      一、．．．文字採訪稿均為記者主動至公司或電話或面對面採訪而刊登之文字
      稿．．．，二、廣告刊登部分．．．乃受代理商之委託所刊登．．．」等語，
      是原告違規事實，足堪認定。
（三）原告曾於九十年十月十一日以新利鼎字第九○一○一一號申請書，向行政院衛
      生署申請「『舒寶－愛爾』愛元素液」之國產食品產製前配方審查，經該署
      認定為食品，並於九十年十月三十一日以衛署食字第○九○○○六五二○二號
      書函回復，略以「．．．二、案內擬製產品不得標示或廣告療效，且該等產品
      之衛生、標示及廣告等應符合食品衛生管理相關法令之規定，並請向當地衛生
      機關報告備查。」原告如欲對該產品加以宣傳或廣告，即應依前揭食品衛生管
      理法第十九條第一項之規定及上開行政院衛生署函復之說明為之，而不得有不
      實、誇張或易生誤解之情形。被告依前揭法條之規定及行政院衛生署公告意旨
      ，科予原告公司罰鍰之處分，並無不合，原告所訴，顯為卸責之詞，不足採信
      。
    理　　由
一、按「對於食品、食品添加物或食品用洗潔劑所為之標示、宣傳或廣告，不得有不
    實、誇張或易生誤解之情形。」「違反第十九條第一項規定者，處新台幣三萬元
    以上十五萬元以下罰鍰．．．。」分別為食品衛生管理法第十九條第一項及第三
    十二條第一項前段所明定。又有關食品廣告標示詞句涉及虛偽、誇張或醫藥效能
    之認定，行政院衛生署曾於八十八年七月三十一日以衛署食字第八八○三七七三
    五號公告：「總說明：一、．．．。四、各級衛生機關對於可能涉嫌違規之產品
    ，應視個案所傳達消費者訊息之整體表現，包括文字敘述、產品品名、圖案、符
    號等，綜合研判，切勿咬文嚼字，以達毋枉毋縱之管理目標。」；又「報社記者
    自行報導違規食品廣告，而非食品廠商直接委託刊登，但依經驗法則，廠商如無
    提供資料，記者應無法憑空捏造，參照本署六十八年六月六日衛署藥字第二二一
    一八五號函送藥物、食品、化妝品廣告第十四次聯席會報決議事項五：『報社以
    工商服務報導方式刊登健康食品宣傳文字，其內容涉及醫療效能，應由廠商連帶
    負責，依法處辦。』辦理。」亦經行政院衛生署七十四年八月三十一日衛署食字
    第五四七一九一號函釋在案。
二、經查，本件原告曾於九十年十月十一日以新利鼎字第九○一○一一號申請書，向
    行政院衛生署申請「『舒寶－愛爾』愛元素液」之國產食品產製前配方審查，
    經該署認定為食品，並於九十年十月三十一日以衛署食字第○九○○○六五二○
    二號書函復略以「．．．二、案內擬製產品不得標示或廣告療效，且該等產品之
    衛生、標示及廣告等應符合食品衛生管理相關法令之規定，並請向當地衛生機關
    報告備查。」此有上開函影本附於本院卷可按，原告如欲對該產品加以宣傳或廣
    告，即應依前揭食品衛生管理法第十九條第一項之規定及上開行政院衛生署函復
    之說明為之，而不得有不實、誇張或易生誤解之情形。然查，原告於工商時報九
    十年十月九日第十八版、十月三十一日第二十版、十一月八日第三十一版、十一
    月十三日第二十五版及商業周刊第七三四期（二○○一年十二月十七日至十二月
    二十三日）趨勢生活廣告頁，分別刊登「命．元素ＧＳ４」產品廣告五則，內容
    述及．．．該產品是一種刺激腦下垂體分泌激素之驅素之驅動體及增加免疫系統
    功能，．．．只要噴在舌下，就可以刺激腦下垂體分泌生長激素等文詞，被告因
    認原告刊登之五則廣告，嚴重誤導消費大眾，乃以原告違反食品衛生管理法第十
    九條第一項規定，依同法第三十二條第一項之規定，裁處每一違規行為，罰鍰三
    萬元，五次違規行為，合計罰鍰十五萬元之事實，有上開廣告五則及被告九十一
    年二月七日九一高市府衛七字第○六二九九號行政處分書等影本附於原處分卷可
    稽，足堪認定
三、原告雖主張：原告並未提供任何「命元素」產品涉及療效或誤導民眾之文字資
    料給記者，記者針對生技產業的趨勢，報導刊登之文章與本產品並無關聯，其刊
    登前並未與原告核稿，因此刊登之報導並不是原告事先所能掌握云云，惟查，據
    原告公司負責人甲○○之代理人林詠婕於被告所屬衛生局九十一年一月二十二日
    之談話筆錄中坦稱：文字採訪稿均為記者主動至公司或電話或面對面採訪，而所
    刊登之文字稿等語，另證人即工商時報記者林志彥於本院準備程序中亦到庭證稱
    ：伊報導原告公司產品有增進免疫功能、刺激生長激素的功效，是向該公司專業
    人員請教的等語，又觀之卷附上開工商時報及商業周刊之報導內容，多有引述原
    告公司或其主管表示該公司上市之「命元素」，是提供增加免疫效果之生長激
    素新產品等記載，足見原告上開主張，顯係卸責之詞，不足採信。原告雖又訴稱
    ：該「命元素」產品經衛生署核定為口服液，係經由口服使用，並非噴於舌下
    ，被告對報章雜誌之報導，不應咬文嚼字、斷章取義云云，然查，本件被告係因
    原告上開廣告內容，報導其「命元素」產品具有刺激腦下垂體分泌生長激素之
    驅動體及增加免疫功能等文句，足以使消費大眾誤認為該產品具有特定功效，而
    予以處罰，業據被告於本院審理中陳明在卷，尚與該「命元素」產品係口服液
    或噴劑無涉，是原告此之所訴，容有誤會。又原告之產品「命元素」既經行政
    院衛生署核定為食品，其所為之廣告即不得有誤導消費大眾之情形，殊不得與該
    公司之其他專利研究內容混為一談，是原告主張其另申請之二項專利及所為之研
    究，均係有關抗老化及增加免疫系統功能研究，故記者於報章雜誌之報導並無不
    妥云云，亦非可採。
四、綜上所述，原告之主張，既無足取。被告以原告於其產品「命元素」所刊登之
    上開五則廣告，嚴重誤導消費大眾，乃以原告違反食品衛生管理法第十九條第一
    項規定，依同法第三十二條第一項之規定，裁處每一違規行為，罰鍰三萬元，五
    次違規行為，合計罰鍰十五萬元，揆諸首揭法條之規定及說明，洵無違誤，訴願
    決定予以維持，亦無不合。原告起訴意旨求為撤銷，為無理由，應予駁回。
據上結論，本件原告之訴為無理由，依行政訴訟法第一百九十五條第一項後段、第九
十八條第三項前段，判決如主文。
中　　　華　　　民　　　國    九十一　　年　    十一　　月　　  十二　　日
                              高雄高等行政法院第二庭
　　　                                    審判長法官  呂佳徵
      　　　                              法      官  林勇奮
            　　　                        法      官  蘇秋津
右為正本係照原本作成。
如不服本判決，應於判決送達後二十日內向本院提出上訴書狀，其未表明上訴理由者
，應於提起上訴後二十日內向本院提出上訴理由書（須按對造人數附繕本）；如於本
判決宣示或公告後送達前提起上訴者，應於判決送達後二十日內補提上訴理由書（須
附繕本）。未表明上訴理由者，逕以裁定駁回。
提起上訴應預繳送達用雙掛號郵票七份（每份三十四元）。
中　　　華　　　民　　　國    九十一　　年　    十一　　月　　  十二　　日
                                          法院書記官  謝文輝
